【裁判字號】    99,消債聲,59
【裁判日期】    990910
【裁判案由】    免責
【裁判全文】
臺灣桃園地方法院民事裁定            99年度消債聲字第59號
聲  請  人
即債務人    簡衣晴
代  理  人  李宏文律師
複  代理人  余欽博律師
上列當事人因消費者債務清理事件，債務人聲請清算，經本院裁
定開始清算程序並同時終止清算程序，本院裁定如下：
    主  文
債務人簡衣晴應予免責。
    理  由
一、按法院為終止或終結清算程序之裁定確定後，除別有規定外
    ，應以裁定免除債務人之債務，消費者債務清理條例第132
    條定有明文。又法院裁定開始清算程序後，債務人有薪資、
    執行業務所得或其他固定收入，而普通債權人之分配總額低
    於債務人聲請清算前2 年間，可處分所得扣除自己及依法應
    受其扶養者所必要生活費用之數額者，法院應為不免責之裁
    定，但債務人證明經普通債權人全體同意者，不在此限，復
    為同條例第133 條所明定。另債務人有下列各款情形之一者
    ，法院應為不免責之裁定，但債務人證明經普通債權人全體
    同意者，不在此限：一、於七年內曾依破產法或本條例規定
    受免責；二、隱匿、毀損應屬清算財團之財產，或為其他不
    利於債權人之處分；三、捏造債務或承認不真實之債務；四
    、因浪費、賭博或其他投機行為，致財產顯然減少或負擔過
    重之債務，而生開始清算之原因；五、於清算聲請前一年內
    ，已有清算之原因，而隱瞞其事實，使他人與之為交易致生
    損害；六、明知已有清算原因之事實，非基於本人之義務，
    而以特別利於債權人中之一人或數人為目的，提供擔保或消
    滅債務；七、隱匿、毀棄、偽造或變造帳簿或其他會計文件
    之全部或一部，致其財產之狀況不真確；八、故意於財產及
    收入狀況說明書為不實之記載，或有其他故意違反本條例所
    定義務之行為，亦為同條例第134 條所明定。
二、經查：
  (一)聲請人於民國97年10月間與最大債權金融機構合作金庫商業
    銀行請求協商債務清償方案，惟協商不成立。聲請人於98年
    9 月30日遭任職公司裁員，收入銳減，以致生活陷入困境，
    僅能依靠殘障補助及失業救濟金維生，惟仍不足維持生活開
    銷及房屋租金，實無餘額可供償還債務，以致未能正常繳納
    房貸及信用卡帳單，終至房屋遭拍賣，爰向本院聲請清算。
    本案前經本院於99年8 月20日裁定開始清算程序，因聲請人
    之財產不敷清償清算程序之費用，並於同日終止清算程序確
    定在案。
  (二)聲請人前任職於林福山環保清除工程有限公司，惟於98年9
    月30日遭該公司裁員，致現僅領取殘障補助及失業救濟金維
    生，並於99年5 月間因憂鬱症復發而需住院治療等情，有聲
    請人提出之勞工保險被保險人投保資料表、資遣通知單暨離
    職證明書、聲請人郵局存簿、桃竹苗區就業服務中心中壢就
    業服務服務站失業給付收據及衛生署桃園療養院診斷證明書
    等影本附於原聲請消費者債務清理清算卷宗可稽；則於本院
    裁定開始清算時，聲請人每月僅領取殘障補助新台幣（下同
    ）4,000 元及失業救濟金14,000元。而關於聲請人個人所提
    列之必要生活費用部分，其每月最低生活費用約為14,581元
    ，就此部分僅提出水、電費繳費單及手機電話費繳款單等部
    分單據為證（見99年度消債清字第38號卷聲證11至13），尚
    難遽信為真，查行政院內政部曾公布台灣省98年每人每月最
    低生活費為9,829 元，此金額雖非可一體適用，然究非不可
    作為衡量維持基本生活所需費用之標準，是聲請人每月平均
    合理生活費應以9,829 元為適當；又聲請人主張每月須支付
    母親扶養費1,500 元部分，與以內政部公告之98年度台灣省
    平均每人每月生活之最低生活費9,829 元為標準，聲請人經
    與其他扶養義務人（包含聲請人共計7 人）每月共同分攤後
    ，每月應負擔母親之扶養費1,404 元（9,829 元÷7 ＝1,40
    4 元，元以下四捨五入），差距不大，應屬合理；另聲請人
    主張已與配偶離婚而配偶從未支付扶養費，故每月須獨自支
    出兒子教育費2,488 元，較以內政部公佈之每人每月最低生
    活費計算後為低（9,829 ×60﹪＝5,897） ，堪稱合宜；另
    聲請人每月尚須繳納房租7,500 元。是以，聲請人每月必要
    生活支出金額應為21,077元（9,829 元+1,500元+2,248元+7
    ,500 元 ＝21,077元），則聲請人每月收入僅18,000元，顯
    已不敷維持基本生活，而聲請人名下所有之二筆不動產，目
    前已遭法院查封並以1,183,600 元拍定，惟仍不足以清償其
    總額達2,017,003 元之債務。從而，聲請人並無消費者債務
    清理條例第133 條所定應為不免責裁定之情事。
  (三)再由債權人所陳報債務人之消費明細觀之，債權人合作金庫
    商業銀行所提出之信用卡消費明細資料，聲請人多係於大腳
    印鞋店、HL超大尺碼及NET 服飾店、屈臣氏、東森得易購（
    大型百貨）、大潤發賣場等提供生活必須用品之處所消費，
    以及繳納子女之學雜費，係為維持日常生活之所需及教育花
    費，尚屬合理之花費。另雖有數筆於美容美髮店及體育用品
    店之消費記錄，然該消費之次數及金額尚非頻繁過鉅，應不
    具奢侈、浪費之特性。而債權人花旗（臺灣）商業銀行所提
    出之資料，乃債務人預借現金之交易明細，即債務人向該金
    融機構借款之紀錄，以及代償等記錄，然此與債務人密集刷
    卡消費之情有間，是該明細表僅能證明債務人於該段期間數
    次提款或由該金融機構代償之事實，尚無從認定債務人有何
    奢侈浪費之行為。又債務人所投保之保險部分，按一般人購
    買保險係預防事故突然發生，為穩定家中經濟、減低臨時重
    大支出帶來之衝擊，為債務人基於財務規劃而投保因此關於
    保險支出部分，即非殊難想像之花費，雖該部分之金額非屬
    日常生活必要支出，但亦非奢侈浪費行為之列。另債權人玉
    山商業銀行所提之聲請人信用卡消費明細資料，多筆亦均為
    債務人向該金融機構借款之記錄，該明細表僅能證明債務人
    於該段期間數次提款之事實，尚無從認定債務人有何奢侈浪
    費之行為，且聲請人多係於大腳印鞋店、HL超大尺碼服飾店
    等提供生活必須用品之處所消費，衡情應是為維持日常生活
    之所需，尚屬合理之花費。另雖有6 筆分別於太平洋崇光百
    貨、燦坤3C、全國電子（股）之消費紀錄，然前開消費之次
    數及金額尚非頻繁過鉅，應不具奢侈、浪費之特性，亦未達
    直接致聲請人生開始清算原因之程度。
三、綜上所述，本院審酌債務人生活狀況、憂鬱症復發致工作能
    力受限，以及其積欠債務之消費內容原因，認債務人並無消
    費者債務清理條例第133 條前段或第134 條各款所定之情事
    ，依上說明，自應依首開規定裁定本件債務人免責，爰裁定
    如主文。
中    華    民    國    99    年    9     月    10    日
                  民事第一庭    法  官  陳婉玉
以上正本係照原本作成。
如不服本裁定應於送達後10日內向本院提出抗告狀，並應繳納抗
告費新台幣1000元。
中    華    民    國    99    年    9     月    10    日
                                書記官  利冠蔚

司法院資訊處製作；財團法人民間司法改革基金會備份。
